【裁判字號】    89,上訴,657
【裁判日期】    890523
【裁判案由】    偽造文書等
【裁判全文】
臺灣高等法院臺中分院刑事判決          民國八十九年度上訴字第六五七號
    上  訴  人  臺灣彰化地方法院檢察署檢察官
    上  訴  人
    即  被  告  乙○○
右上訴人因偽造文書等案件，不服臺灣彰化地方法院中華民國八十九年一月廿七日第
一審判決（民國八十八年度訴字第八二八號，起訴案號：臺灣彰化地方法院檢察署民
國八十八年度偵字第三七六四號），提起上訴，本院判決如左：
    主      文
原判決撤銷。
乙○○無罪。
    理      由
一、公訴意旨略稱：被告乙○○係設於彰化縣員林鎮○○○街卅六號「正點電視遊樂
    器專賣店」之負責人，明知「ＳＥＧＡ」係日商西雅企業股份有限公司（以下稱
    西雅公司）所享有商標專用權之商標圖樣，亦明知「ＰＬＡＹＳＴＡＴＩＯＮ及
    圖」係日商新力電腦娛樂股份有限公司（以下稱新力公司）所享有商標專用權之
    商標圖樣，竟未經西雅公司、新力公司之同意或授權，自民國（下同）八十八年
    二月間起，至同年三月二十三日止，基於概括之犯意，向姓名為「陳志摩」之不
    詳男子，購入仿冒之電視遊樂器程式遊戲光碟片，其上均有仿冒之相關大眾所共
    知之西雅公司、新力公司之名稱、商標及條碼，以虛偽表示為被害人公司之真品
    ，且前開仿冒光碟片透過電視遊樂器執行，在電視畫面上會出現上開公司之名稱
    及其商標，乙○○並在上址將販入之仿冒光碟片連續販售予不特定人，而為相同
    之使用，致與西雅公司、新力公司之真品相混淆，足生損害於被害人西雅公司、
    新力公司。嗣於八十八年三月二十三日中午十二時四十五分，經警在上址查獲，
    並扣得行銷遊戲軟體目錄一本、仿冒新力公司遊戲軟體光碟片一千零四十片，仿
    冒「ＳＥＧＡ」公司遊戲軟體光碟片七百一十片。因認為被告涉嫌刑法第二百二
    十條、第二百十六條、第二百十條，商標法第六十三條之罪云云。
二、按犯罪事實，應依證據認定之，無證據不得推定其犯罪事實，刑事訴訟法第一百
    五十四條定有明文。又事實之認定，應憑證據，如不能發現相當證據，或證據不
    足以證明，自不能以推測或擬制之方法，以為裁判基礎；認定不利於被告之事實
    ，應依積極證據，苟積極證據不足為不利被告事實之認定時，即應為有利於被告
    之認定，更不必有何有利之證據（最高法院四十年度台上字第八十六號、三十年
    度上字第八一六號判例參照），再按商標法第六十三條之商品，係指意圖欺騙他
    人，而於同一商品或類似商品，使用相同或近似於他人註冊商標之圖樣，或於有
    關商品或類似商品之廣告、標貼、說明書、價目表或其他文書，附加相同或近似
    於他人註冊商標圖樣而陳列或散佈者，而所謂商品之使用，係指為行銷之目的，
    將商標用於商品或其包裝、容器、標帖、說明書、價目表或其他類似物件上，而
    持有、陳列或散布，商標法第六條、第六十二條、第六十三條，均定有明文。
三、公訴人認被告有違反商標法第六十三條之仿冒商標商品、刑法第二百十六條、第
    二百十條之行使偽造私文書等罪嫌，無非以被告供承販賣之事實，且有查扣之仿
    冒光碟片一千七百五十片，及自扣押之光碟片取出，經使用主機放映執行程式，
    電視螢幕上顯示「SEGA」、「PLAY STATION」之商標圖樣為其論據。
四、訊據被告，矢口否認有右揭犯行，辯稱，伊沒有看過光碟片內容，不知有仿冒情
    事云云。
五、公訴人起訴認被告涉嫌右開罪嫌，係基於告訴人代理人之指訴，並有右揭物品扣
    案可稽，而被告復無法供出綽號「陳志摩」之年籍以供查證。且仿冒光碟片多達
    一千七百五十片等情。惟查
（一）被告被訴違反商標法第六十三條之販賣仿冒商標商品罪部分：
      (1)按商標之使用必需在商品上；又商標之申請註冊，應指定使用商標之商品類
        別及商品名稱，以申請書向商標主管機關為之，不同類別之商品應分別申請
        ，而商品之分類則由施行細則定之，商標法第三十五條第一項及第二項定有
        明文。查扣案之電腦遊戲光碟片係將電腦遊戲軟體，以電腦語言所寫成程式
        ，再將之組譯成適合電腦主機讀取之檔案，而儲存於光碟片內。然電腦遊戲
        軟體本身係屬他人之創作，而為著作之一種，此可觀諸我國著作權法第三條
        第一項第一款規定「著作」係指屬於文學、科學、藝術或其他學術範圍之創
        作自明，故人之創作，原則上為無形，其有形之「著作原件或其重製物」均
        僅為表達該著作（創作）之具體方法，或其存在客體而已，應非著作之本身
        （本質），此另可參考八十七年一月二十一日修正著作權法增第十條之一規
        定：「依本法取得之著作權，其保護僅及於該著作之表達，而不及於其所表
        達之思想、程序、製程、系統、操作方法、概念、原理、發現」可知。所以
        無形之著作，常需依附於有形之物體，並非可謂該被依附之客體即屬著作本
        身，故本件涉嫌被重製之電腦遊戲軟體，係以電腦語言寫成程式，再將之組
        譯成適合電腦主機讀取之檔案，而儲存於光碟片內，電腦遊戲軟體本身雖屬
        著作，然光碟片則係被依附之載體（物體），二者於概念上自有區別之必要
        。我國商標法施行細則第四十九條第九類之產品，經列示計有：科學、航海
        、測量、電氣、攝影、電影、光學、計重、計量、信號、檢查（監督）、救
        生和教學用具及儀器；聲音或影像記錄、傳送或複製（再生）用器具；磁性
        資料載體、記錄磁碟；自動販賣機及貨幣操作（管理）器具之機械裝置；現
        金出納機、計算機及資料處理設備；滅火器械等物（修正前施行細則第二十
        四條第七十二類則規定：電腦、計算機、收銀機〔八十年十月二十三日公布
        〕、修正前施行細則第二十七條第八十類規定：計算機〔七十一年五月六日
        公布〕），綜上以觀，均係以有形之物體為該類之商品，並未包括電腦軟體
        或電腦程式。是單就電腦遊戲軟體而言，並無從為該類之商品（是如附件二
        編號三所示之商標）。反之，光碟片本身，因可為電腦磁性資料之載體，故
        為上開種類之商品，而應受商標法之規範。故就一般社會常情，電腦遊戲軟
        體之出售，均係將寫成電腦軟體之電腦程式所組譯成之檔案，儲存於適於儲
        存檔案之載體（如光碟片、磁碟片等），或再加上適度之包裝後，以實物之
        方式出售。是本件所應推究者，乃遊戲軟體所附著之商品，即扣案之光碟片
        本身，有無使用商標之問題，而非其內所隱藏之遊戲軟體程式之創作本身，
        合先敘明。
      (2)查扣之遊戲軟體光碟片，均係被告將光碟片（或外加封皮、ＣＤ塑膠盒等外
        包裝）出售予不詳姓名之客戶，再由客戶購買後，將之置於適合執行光碟片
        內程式之主機，再配合電視等相關設備，使其內之遊戲軟體出現於電視螢幕
        上，客戶始得利用其配備玩樂，此可參考原審於八十九年一月十三日當庭所
        作之勘驗筆錄在卷足參，此過程既係客戶先向被告購入光碟片後，再以其所
        自備之電腦遊戲主機，配合電視螢幕等相關硬體設置完備後，將光碟片置於
        電腦遊戲主機之固定位置內，執行其內之程式，始分別出現如商標及「Lice
        nsedby Sony Computer Enterprisment Ltd」、「PRODUCED BY or UNDER
        LICENSE FORM SEGA ENTERPRISES. LTD」等英文名稱及授權文字，縱認此種
        標示型態足資一般商品購買人認識其所表彰之商品來源，解釋上屬商標法第
        六條第一項所稱之其他類似物件之範疇，惟被告出售光碟片時，並非透過上
        開方式執行光碟片內之程式始為販售，而僅係單純之交付光碟片。故於交易
        過程中，被告既無透過光碟片展示前揭商標、英文名稱及授權文字，客觀上
        自無以之供作行銷之用，更何況主觀上不會有以為供行銷之目的，是無商標
        使用可言；再就電視螢幕上會出現前揭商標、英文名稱及授權文字，縱認其
        出現之結果，亦係經以電腦語言寫成程式，再將之組譯成適合電腦主機讀取
        之檔案，而儲存於光碟片內，則光碟片內儲存有關於展示商標之檔案，必同
        時儲存有電腦遊戲軟體之檔案。故被告所購入之電腦遊戲光碟片，雖均係透
        過不詳姓名之人所重製，然其重製電腦遊戲軟體之過程，若欲排除展示上開
        商標、英文名稱及授權文字之檔案資料，而保留僅重製其內之電腦遊戲軟體
        ，勢必有瞭解告訴人所獨有之遊戲系統硬體及架構，及相對之組合語言之技
        術，則該不詳姓名之重製者為免技術上之困難，及基於成本考量，自不另作
        任何之過濾。故其於重製電腦遊戲軟體之檔案同時，會一併複製有關展示商
        標圖樣之檔案，應屬無可避免之結果，就此尚難逕謂其為達行銷之目的而複
        製該等電腦檔案資料。退步言之，縱使其於重製電腦遊戲軟體之初，知悉有
        展示商標之檔案存在，而併同加以複製，其結果亦與所重製之電腦遊戲軟體
        檔案一併隱藏光碟片內，客觀上並無從作為電腦遊戲光碟片實體之表彰，且
        將來行銷之時，既以光碟片之實物進行交易，更無從透過其內所隱藏之商標
        、英文名稱及授權文字來表彰其電腦遊戲光碟片之商品，據此更無從推知該
        不詳姓名之人，於重製之初，係以複製此等檔案來供行銷目的之用，更遑論
        有以複製此等檔案來達到欺騙他人之意圖。又縱認被告知悉系爭商標圖樣，
        係存於光碟片中，惟被告行為該當商標法第六十三條罪責之前提，係其所販
        賣者為「使用」與告訴人公司相同或近似商標之光碟商品，然商標法中「使
        用」之定義，已於第六條第一項定有明文，僅限於為「行銷之目的」，將商
        標使用於商品或其包裝、容器、標帖、說明書、價目表或其他類似物件上而
        言（已如上述），是商標之使用，乃指以行銷之目的，將商標使用於「商品
        本身」或其他具行銷目的可刺激消費者購買慾之物件上，至為顯明。則商標
        圖樣存於光碟程式內，尚須經其他機件執行方得顯示，根本無法達商品行銷
        之目的，足證本案之使用商標型態，並不屬於商標法所規定之範疇。從而被
        告販賣扣案之電腦遊戲光碟片行為，亦非可謂該當於商標法第六十三條之構
        成要件。
（二）被告被訴違反刑法第二百十六條、第二百十條（第二百二十條）之行使偽造私
      文書罪部分：
      (1)刑法固於八十六年十月六日經總統令公布修正刑法第二百二十條，除將原條
        文列為第一項增列「圖畫」、「照像」以文書論之規定外，並增列第二項規
        定：錄音、錄影或電磁紀錄，藉機器或電腦之處理所顯示之聲音、影像或符
        號足以表示其用意之證明者，亦同於同條第一項之規定以文書論，係以近代
        社會對於錄音、錄影、電腦之使用，日趨普遍，並漸用以取代文書之製作，
        以應實際需要，並於同年月八日生效。被告於上開條文修正生效後販賣電腦
遊戲光碟片，其若有該當於該條情形，而有偽造及行使偽造行為，自應有該
        條之適用。然按商標本身之作用，在於表彰自己營業之商品，商標法第二條
        定有明文，而如附件所示之商標，除「PlayStation」及「SEGA 」二者係以
        文字方式來表示其商標，PS設計圖則以單純之圖形表示其商標，除單純之圖
        形本身不備任何之文書意思性外；另「 PlayStation」及「SEGA」二者之中
        ，「  SEGA」非通用之文字所組成，而為一種單純之名稱，亦不具文書所需
        之意思性，而「PlayStation」雖係英文中之「  PLAY」及「STATION」二字
        所組合，然組合之結果亦僅係一種較為特別之名稱，所表示者亦不具文書之
        意思性。綜此，上開商標本身均非屬刑法上所稱之文書；而商標法所保護之
        商標法益，乃在於保護非商標專用權人不得任意使用他人之商標，其保護之
        重點在於商標使用之概念，而有別於刑法第二編第十五章偽造文書印文罪章
        所使用之偽造、變造、不實登載等概念。故電視螢幕上出現之文字或圖樣商
        標，雖屬於電腦處理所顯示之圖樣及字形，但其客觀上既無文書所具備之意
        思性，尚難與文書同論（此亦可參酌刑事審判實務對於單純違反商標法第六
        十二條及六十三條之罪，並無同時論以偽造準私文書罪或行使偽造準私文書
        罪可知）。
      (2)另就電視螢幕上所出現之「Licensed  by  Sony  Computer Enterprisment
        Ltd  」、「PRODUCED BY or UNDER LICENSE FORM SEGA ENTERPRISES. LTD
        」等英文名稱及授權文字觀之，該等係以電腦文字顯示，而文字本身並非屬
        於聲音、影像或符號範疇，此可參酌刑法第二百二十條第一項係將文字與符
        號、圖畫、照像等併列，而同條第二項對於文字部份未如第一項之明文規定
        ，顯係有意排除，再基於罪刑法定原則，法院更無從對之加以比附援引，故
        該等文字已難符合刑法第二百二十條第二項之要件，且該等文字既非在紙上
        或物品上來表示其一定用意之證明，亦難再依同條第一項規定以文書論。退
        而言之，縱認電視螢幕所出現之商標及文字可以文書論，然刑法上之行使偽
        造私文書，必須提出偽造之文書，本於該文書之內容有所主張方得成立。又
        所謂行使偽造文書，乃依文書用法，以之充作真正文書而加以使用之意，故
        須行為人就其所偽造內容向他方有所主張，始足當之（最高法院四十七年台
        上字第一○四八號、七十二年台上字第四七○九號判例參照）。則上開於電
        視螢幕出現之商標、英文名稱及授權文字，係被告先將光碟片售予不詳姓名
        之顧客，該顧客事後再將之置於適合執行光碟片內電腦軟體程式之主機，配
        合電視等相關設備，使之出現於電視螢幕上，此一結果並非被告販賣電腦遊
        戲光碟片之時所發生，而係顧客事後自行執行光碟片內檔案程式之結果，故
        被告於交易過程，對於該等商標、英文名稱及授權文字並未對顧客為任何主
        張，反之係由顧客於執行時，由電視螢幕之展示觀視到該等內容，況且交易
        時，該等會出現上開商標、英文名稱及授權文字之程式，既隱藏於光碟片之
        中，故買賣交易之際，客觀上被告亦難以就該等內容為任何主張，而顧客交
        易當場未見到該等內容，又如何憑信被告之主張為真，而為文書之信用交易
        ？則被告販賣光碟片之行為，仍尚難謂與刑法第二百十六條、第二百十條（
        第二百二十條）之罪名構成要件該當。
六、綜上所述，被告之行為，既未該當於商標法第六十三條、刑法第二百十六條、第
    二百十條之構成要件，是均無從以該等之罪相繩。此外，復查無其他積極證據足
    認被告有何公訴人所指之犯行，則被告被訴之犯罪，自屬不能證明，原審疏未詳
    查，對於被告遽為論罪科刑，尚有未洽，檢察官上訴意旨指被告應成立行使偽造
    私文書罪，雖無理由，惟被告指摘原判決不當為有理由，自應由本院將原判決撤
    銷改判，爰依法為無罪之諭知。
據上論斷，應依刑事訴訟法第三百六十九條第一項前段、第三百六十四條、第三百零
一條第一項判決如主文。
本案經檢察官甲○○到庭執行職務。
中      華      民      國    八十九     年      五       月   二十三   日
                                  臺灣高等法院臺中分院刑事第九庭
                                        審判長法  官  胡  森  田
                                              法  官  康  應  龍
                                              法  官  趙  春  碧
右正本證明與原本無異。
檢察官得上訴。
被告不得上訴。
如不服本判決應於收受送達後十日內向本院提出上訴書狀，其未述上訴之理由者並
得於提起上訴後十日內向本院補提理由書（均須按他造當事人之人數附繕本）。
                                              書記官  陳  曉  青
中      華      民      國    八十九     年      五       月   二十四   日
                                                                        Ｆ


司法院資訊處製作；財團法人民間司法改革基金會備份。
